【裁判字號】    94,易緝,163
【裁判日期】    970111
【裁判案由】    詐欺
【裁判全文】
臺灣臺北地方法院刑事判決             94年度易緝字第163號
公  訴  人  臺灣臺北地方法院檢察署檢察官
被      告  庚○○
                      臺北郵政.
選任辯護人  陳俊傑律師
上列被告因詐欺案件，經檢察官提起公訴（93年度偵字第3769號
），及移送併案審理（94年度偵緝字第1598號），本院判決如下
：
    主      文
庚○○共同連續意圖為自己不法之所有，以詐術使人將本人之物
交付，處有期徒刑壹年陸月，減為有期徒刑玖月。
    事      實
一、庚○○與辛○○（業經本院以93年度易字第987號判處有期
    徒刑6月確定）原屬舊識，辛○○則從事房屋仲介等業務。
    庚○○竟意圖為自己不法之所有，與辛○○共同或獨自基於
    詐取他人財物之概括犯意，而連續為下列詐欺犯行：
  (一)庚○○、辛○○於民國88年間經甲○○之介紹得知甲○○友
    人乙○○有意購買臺北縣市之房地，明知渠等就臺北縣三重
    市○○○路55巷9號1樓（起訴書誤載為臺北縣三重市○○○
    路○段55巷2弄9號1樓，業經公訴人當庭更正）之房地並無所
    有權，亦無代所有權人銷售之權源，竟共同基於意圖為自己
    不法所有之犯意聯絡，於88年1月間向乙○○誆稱上開三重
    市○○○路之房屋係屬建商之餘屋，可代為介紹以較低價格
    購買云云，2人先帶同甲○○、乙○○前往上開地址看屋，
    並佯裝出示所有權狀及登記謄本予乙○○以取信之，嗣雙方
    約定於同年2月12日在臺北市○○區○○路131號1樓力霸房
    屋辦公室下訂，庚○○、辛○○表示須先收取訂金，並對乙○○誆稱餘款可代為向銀行申辦貸款，俟貸款核撥即可遷入
    使用云云；乙○○因未曾有不動產之購買交易經驗，未經核
    對渠等所出示之權狀及謄本之內容，亦未查證上開房屋之產
    權情形，誤信庚○○、辛○○2人所述，因而陷於錯誤，當
    場交付訂金新臺幣（下同）50萬元，辛○○則開立收據1紙
    交由乙○○收執。詎庚○○、辛○○將前開訂金朋分花用後
    ，並未辦理任何貸款手續，亦未辦理過戶且避不見面，乙○○遍尋不獲，始知受騙。
  (二)庚○○與辛○○明知渠等就下述臺北縣樹林市及臺北市○○
    區○○街之房屋並無所有權，亦無銷售權源，竟推由庚○○
    自87年9月間起，多次前往位於臺北市○○街之警察廣播電
    台，屢向員工甲○○及丁○○遊說，詐稱：辛○○為建築業
    者，欠伊6千餘萬元，將以手中餘屋低價租售，將來可以獲
    利云云，辛○○亦附合說詞，與庚○○帶同甲○○及丁○○
    前往各處看屋。
  1.甲○○因看中臺北縣樹林市鎮○街413號1樓房地，有意購買
    ，乃於88年1月21日，在臺北市○○○路○段某址辛○○之辦
    公室內，將20萬元交予庚○○，作為購買該屋之自備款即訂
    金，庚○○、辛○○2人則推由辛○○則於同日簽立訂金收
    據交予甲○○，惟其後均無下文，甲○○向該屋所有權人查
    詢後，得悉該所有權人並未收受任何訂金，始知受騙。經甲○○一再向庚○○催討詢問，庚○○則承前概括犯意，於88
    年5月間向甲○○詐稱：伊手中還有基隆基金一路「國揚大
    地、新臺五路「宏國富邑」、淡水「巧克力」等諸多餘屋，
    可以合作找原住民以優惠貸款超貸後購買，超貸部分扣除契
    稅後，即為利潤可以平分云云，並出示一疊地籍謄本、「每
    天新臺幣參億元以上專案作業流程」、「新臺幣參仟壹佰萬
    元專案作業流程」等資料加以取信，甲○○因急欲將先前款
    項取回，且誤信確屬有利可圖，又再度於88年5月13日在臺
    北市○○路力霸房屋交付100萬元予庚○○作為「合作」投
    資款，劉、顏2人並推由辛○○於同日簽立收據1紙交予甲○○。惟甲○○出資後仍無下文，屢屢追問，庚○○繼續誆稱
    ：股東很多、股東不願配合過戶、無法成交，伊另有基隆山
    海關建案餘屋，更值得投資云云，並偕同甲○○前往看屋，
    惟甲○○因察覺有異，並未再參與出資，其後亦未能取回任
    何款項，而共損失120萬元。
  2.丁○○為甲○○之同事，亦於上述期間由庚○○、辛○○2
    人偕同前往多處看屋，劉、顏2人亦以前詞遊說，並於丁○○看屋時告稱：勿隨便與銷售人員多談，許多銷售內幕這些
    人並不清楚云云。嗣見丁○○對於臺北市○○區○○街2段
    168巷2弄35號房屋有興趣，即由庚○○對丁○○誆稱：房屋
    總價為300餘萬元，最好要先付訂金100萬元，之後再辦貸款
    慢慢付云云，而於88年3月10日在臺北市○○路261號力霸房
    屋仲介公司辦公室內，向丁○○收取訂金100萬元，並推由
    辛○○出具同日訂金收據1紙予丁○○收受，丁○○與力霸
    房屋公司人員簽立買賣契約時，發現總價記載為412萬元時
    ，庚○○又持續對丁○○謊稱：伊與賣方很熟，不要在仲介
    公司橫生枝節，照程序將約簽好即可，契約書上之價款日後
    還會再降，僅先如此簽約而已，超過之款項日後會退還云云
    ，丁○○信以為真而同意簽約。惟丁○○簽約辦理貸款後，
    發現實際價金根本未包含該100萬元訂金，而受有損失，嗣
    又無力繼續繳交貸款，不得已方與力霸房屋公司解約，嗣屢
    向庚○○、辛○○催討，亦遍尋不獲而損失100萬元。
  (三)庚○○於88年間自稱華僑日報「劉社長」，具有金融專才云
    云，對己○○及戊○○（原名曹京生）誆稱：伊獲得大財團
    資助，且看好房地產投資事業之遠景，可共創事業及未來，
    惟參與投資者須提供資金云云，而邀請己○○及戊○○參與
    投資，並於同年8月間在臺北市○○○路○段114號2樓庚○○
    辦公室召開說明會，嗣並安排己○○與戊○○前往東帝士集
    團於基隆地區所興建之「山海關」建案參觀，誆稱渠等認識
    山海關銷售人員，可代為協助與銷售人員商談以優惠價格購
    屋，亦可以投資方式購買後轉手獲利，庚○○並對己○○誆
    稱俟選定房屋過戶完成後，可由伊出租予老人安養院使用，
    坐收租金及分享安養院經營之獲利，且伊所配合之財團經營
    如醫藥、紡織等多項前景極佳之行業，每投資一單位30萬元
    ，於一星期可獲利分紅15萬元，50天內可收回所投資資金云
    云，己○○、戊○○均信以為真，分別出資投資40萬元及50
    萬元，由己○○於同年8月25日、9月13日在上開庚○○辦公
    室附近之咖啡廳交付面額各為30萬元之支票3張，共計交付
    90萬元，並先後與庚○○簽立3份合約書（戊○○因有出資
    ，故於其中2份合約書上簽名擔任見證人）。惟出資後均無
    下文，庚○○、辛○○更避不見面，己○○、戊○○始知受
    騙上當。
二、案經乙○○訴由臺北市政府警察局中山分局報請臺灣臺北地
    方法院檢察署檢察官偵查起訴，及己○○訴由同署檢察官偵
    查後移送併案審理。
    理      由
壹、程序部分：
    按92年9月1日施行之刑事訴訟法，已酌採英美法系之傳聞法
    則，於第159條第1項明定被告以外之人，於審判外之言詞或
    書面陳述，除法律有規定者外，不得作為證據，用以保障被
    告之反對詰問權。而本法所規定傳聞法則之例外，其中關於
    被告以外之人於審判中若有「死亡」、「身心障礙致記憶喪
    失或無法陳述」、「滯留國外或所在不明而無法傳喚或傳喚
    不到」、「到庭後無正當理由拒絕陳述」等情形，而其於檢
    察事務官、司法警察官或司法警察調查中所為之陳述，經證
    明具有可信之特別情況，且為證明犯罪事實之存否所必要者
    ，基於實體發現真實之訴訟目的，依刑事訴訟法第159條之3
    之規定，亦例外地賦與其證據能力。是所謂「絕對特別可信
    性」，係指陳述是否出於供述者之真意、有無違法取供情事
    之信用性而言，故應就偵查或調查筆錄製作之原因、過程及
    其功能等加以觀察其信用性，據以判斷該傳聞證據是否有顯
    不可信或有特別可信之情況而例外具有證據能力，並非對其
    陳述內容之證明力如何加以論斷，二者之層次有別，不容混
    淆。本件告訴人己○○於91年3月29日警詢時所述及同年7月
    16日於檢察事務官調查中所為之陳述（見91年度偵字第1049
    5號卷第3至4頁、第27至28頁），雖係本件被告以外之人於
    審判外之陳述，而經辯護人否認其證據能力在卷，惟證人己○○經本院依法傳喚、拘提均未到庭，有本院送達證書及拘
    提結果報告書在卷可稽，足見己○○確係因所在不明而傳喚
    不到，本院觀察己○○上開筆錄製作原因及過程之信用性，
    並斟酌並無不能自由陳述之情形，亦無違法取證或其他瑕疵
    ，而具有可信之特別情況，且己○○已無從傳訊，為證明本
    件公訴人所指犯罪事實之存否，實有斟酌其先前陳述之必要
    ，因認告訴人己○○上開於檢察事務官及司法警察調查中所
    為之陳述，依刑事訴訟法第159條之3第3款規定，於本件具
    有證據能力而得作為證據；至於其陳述之證明力如何，核屬
    法院對證據判斷取捨之問題，與證據能力之有無，尚屬有別
    ，合先敘明。
貳、實體部分：
一、訊據被告庚○○矢口否認有何詐欺犯行，就甲○○、己○○
    、戊○○與丁○○部分辯稱：伊與甲○○、辛○○有合作關
    係，其模式為辛○○負責搜尋餘屋，甲○○及己○○負責資
    金及買主購買餘屋後，將盈餘供伊開發經營養生休閒特區，
    己○○係由甲○○引進，甲○○向警廣租借場地，供伊說明
    養生藥草及休閒場所之投資經營，由甲○○、己○○負責說
    明餘屋之銷售，甲○○部分並於88年1月21日出資20萬元欲
    購買樹林市鎮○路房屋，同年5月13日出資100萬元作為每戶
    5 至6萬元之契稅、房屋稅欲購買基隆國揚大地30戶、汐止
    宏國富邑22戶、淡水巧克力64戶，5、6月間3人繼續合作東
    帝士山海關案件，有112戶繳交證件欲簽約買屋，然遇88年9
    21大地震，銀行緊縮信用，前功盡棄，始與甲○○及己○○
    、戊○○衍生糾紛，至於丁○○係甲○○介紹賣屋，由辛○○獨立承作，伊未收取任何利益，亦無任何關連；就乙○○
    部分辯稱：伊於該案僅為單純仲介，乙○○所欲購買之三重
    房屋權狀係由辛○○提供，代乙○○辦理房屋貸款之責任亦
    在辛○○，辛○○收受50萬元訂金後並未交予伊，伊僅為單
    純仲介，並未與辛○○共同詐取乙○○之50萬元云云。
二、經查：
  (一)告訴人乙○○部分：
  1.乙○○前因有意購屋，透過友人甲○○介紹與被告庚○○、
    辛○○認識，劉、顏2人對其表示建商有餘屋委託其等出售
    ，4人即前往臺北縣三重市○○○路55巷9號1樓看屋，於乙○○詢問建商為何人時，庚○○、辛○○即當場出示權狀及
    謄本以取信之，嗣乙○○與甲○○前往臺北市○○路131號1
    樓繳付訂金50萬元予庚○○、辛○○，由辛○○出具收據1
    紙，並表示會幫忙辦理銀行貸款事宜，俟貸款核撥即可遷入
    使用云云，惟訂金交付後即無下文，迄未辦理過戶，庚○○
    、辛○○2人亦未將款項歸還等情，業據證人乙○○於本院
    證稱：當時我是經由甲○○介紹說庚○○手上有委託出售的
    房子，而經介紹認識庚○○，庚○○與甲○○到我辦公室介
    紹三重中央北路的房子，庚○○說該屋是建商的空屋，屋主
    託他出售，後來我跟甲○○、庚○○、辛○○一同前往看房
    子，庚○○有拿出鑰匙開門，後來我決定要買房子，庚○○
    說要先付訂金50萬元，他們會幫我辦理銀行的貸款，我就到
    龍江路辛○○辦公室將錢交給辛○○，辛○○有開收據給我
    ，當時他們有拿建物謄本及權狀給我看，但我當時沒有注意
    所有權人是誰，交付訂金後就都沒有消息，也沒有辦理貸款
    ，在此之前我及家人都沒有交易過不動產的經驗等語明確（
    見本院93年度易字第987號卷第113至117頁、94年度易緝字
    第163號卷(一)第75至78頁）。與證人甲○○證稱：我是透過
    朋友沈茂惠認識庚○○，某日庚○○告訴我說之前欠他6千
    萬元的債主辛○○被他碰到，辛○○告訴他有很多餘屋，用
    低於市價的成本價出售房屋，可以處理債務，後來我知道乙○○要買房子，就介紹乙○○一起去看房子，我和庚○○、
    辛○○、乙○○有一起去三重中央北路看房子，庚○○有帶
    一串鑰匙，說辛○○有權處理這些房子，只要我們付一些訂
    金就可以過戶，看房子時庚○○也有出示房屋所有權狀，後
    來乙○○就在龍江路131號力霸房屋辦公室付了50萬元訂金
    ，辛○○有當場簽立收據，庚○○就在旁邊，庚○○表示訂
    金給了之後，很快7到14天之內就可以辦成過戶，付完訂金
    之後就找不到他們2人，訂金沒有歸還，房屋也沒有過戶，
    龍江路辦公室也搬遷一空，後來我有找到庚○○，他把事情
    都推給辛○○，之後我們有去三重問過屋主，他們說跟這2
    個人都沒有關係，我們就發現被騙了，去三重看房子時辛○○、庚○○都有出示權狀，辦公室內也有一疊厚厚的資料，
    50萬元訂金金額是庚○○提出的等語，互核相符（見本院94
    年度易緝字第163號卷(一)第71至75頁），並有辛○○書立之
    訂金收據1紙在卷可稽（見93年度偵字第3769號卷第29頁）
    。即令被告庚○○與辛○○對於確有簽立訂金收據收取告訴
    人乙○○50萬元一節，亦坦承在卷。
  2.本件臺北縣三重市○○○路55巷9號1樓之房地，於87年間原
    屬許建興、黃文忠、廖金郎等人所有，嗣經債權人中國農民
    銀行股份有限公司向臺灣板橋地方法院聲請強制執行拍賣，
    於87年4月11日由藍美雲、簡明珠、藍麗香、藍萬拴等四人
    拍定買受，嗣於87年7月15日出賣予藍國龍，藍國龍自87年8
    月1日登記為所有權人至今等情，有臺北縣三重地政事務所9
    3年8月18日北縣重地登字第0930011212號函所檢附之登記申
    請書、買賣契約、所有權狀等資料附卷可稽（見本院93年度
    易字第987號卷第22頁以下），足見被告庚○○及證人辛○○並非上揭不動產之所有權人。辛○○雖證稱：三重中央北
    路的房子是我朋友的（本院94年度易緝字第163號卷(一)第191
    頁反面），或供稱該屋係友人「王家居」向建商買斷，委託
    伊代為銷售云云（見同上本院卷第80頁），惟其所述非僅與
    前開房地自87年迄今之所有權人登記資料不合，證人乙○○
    及甲○○亦均證稱未曾聽過王家居此人（見同上本院卷第11
    5頁反面、120頁反面），辛○○、庚○○對乙○○及甲○○
    陳稱有權處理該屋云云，顯屬虛妄不實，渠等以需交付訂金
    並可於數日內完成過戶為由，取信於乙○○，使乙○○誤認
    確可買受該屋而交付50萬元，堪認辛○○、庚○○2人詐取
    財物之犯行明確。被告庚○○雖辯稱伊僅為單純仲介身分，
    相關貸款手續係由辛○○辦理，並未共同詐財云云，惟依證
    人辛○○於本院證稱：甲○○介紹乙○○透過庚○○向我購
    買房屋，乙○○交付給我的50萬元訂金，我有拿其中25萬元
    給庚○○用來清償之前欠他的錢，帶乙○○看房子時，是我
    把權狀拿給庚○○，庚○○交給甲○○，所以應該是甲○○
    拿給乙○○，主要是庚○○與甲○○、乙○○聯絡等情（94
    年度易緝字第163號卷(一)第192頁反面），及被告庚○○自承
    ：辛○○欠我錢，辛○○知道甲○○的朋友就是一位小姐要
    買房子，他們要去看房子時叫我一起去，辛○○欠我50萬元
    ，說有錢會馬上還給我，後來辛○○叫我到龍江路仲介公司
    那邊交給我25萬元，說是要還給我的錢，那筆錢好像是辛○○他們仲介買賣房屋的報酬；辛○○之前跟我借錢，後來我
    在路上碰到他，我就跟他催討債務，辛○○就說他有餘屋可
    以賣，叫我介紹一些朋友看屋，我就透過沈茂惠讓甲○○與
    辛○○認識等語（94年度易緝字第163號卷(一)第28頁反面、
    第52頁反面），參以甲○○亦證稱係透過友人沈茂惠進而認
    識庚○○，並以庚○○作為與辛○○溝通之窗口，足徵被告
    庚○○就告訴人乙○○交付價金購屋一事，並非毫不知情；
    尤以被告庚○○對於三重中央北路房屋之所有權屬或銷售權
    源既不瞭解，竟仍擔任聯繫窗口並於乙○○前往看屋時，配
    合辛○○而提出鑰匙及權狀，辛○○更陳稱：「這現金50萬
    元我和庚○○各分一半」、「我是有拿25萬元給庚○○，但
    是是用來還我之前欠他的錢」（見93年度易字第987號卷第8
    0頁、94年度易緝字第163號卷第192頁），足見被告庚○○
    對於辛○○之詐騙行為非僅共同參與，甚而分得乙○○遭詐
    欺而交付之款項，其非僅單純仲介或傳話者之角色。被告庚○○辯稱並未參與詐騙乙○○之犯行云云，揆諸上開說明，
    不足採信。
  (二)被害人甲○○、丁○○部分：
  1.被告庚○○與辛○○自87年9月間起，推由庚○○多次前往
    警察廣播電台，向員工甲○○及丁○○遊說佯稱辛○○為建
    築業者，欠伊6千餘萬元，將以手中餘屋低價租售，將來可
    以獲利云云，辛○○亦附合說詞，並與庚○○帶同甲○○及
    丁○○前往各處看屋，甲○○與丁○○因而陷於錯誤，交付
    款項欲購買房屋等情，業據證人甲○○於本院證稱：88年我
    在警察廣播電臺上班，擔任節目製作人，丁○○是我的同事
    ，庚○○告訴我辛○○之前欠他6千萬元，88年1月份我有跟
    辛○○簽一份購買樹林市鎮○街房屋的收據，所交付之20萬
    元是要購買該屋的訂金，後來因為無法過戶，所以我在88年
    5月13日又拿了100萬元加上原先的20萬元，作為基隆國揚大
    地、新臺五路工地、淡水巧克力工地的契稅，庚○○是說辛○○欠他6千萬元，那些房子都是辛○○所有賣不出去的房
    子，庚○○說他有3、40個原住民的朋友，但買不起平地的
    房子，所以叫我出120萬元作為過戶給這些原住民的契稅，
    價金則由原住民辦貸款，再從他們貸款餘額裡面還給我，依
    據庚○○的說法，當時每戶房子大約貸到200萬元，而辛○○建築成本大約是170萬元，所以中間有30萬元的利潤，至
    於利潤如何分配當時還沒有說定，只是先叫我出120萬元，
    從說要買樹林鎮前街的房子開始，庚○○就說辛○○孰悉全
    部的建築及代書業務，所以一般要45天完成過戶的程序，他
    們只要7天就可以完成過戶，可是我每次去問他的時候，他
    不是說原地主有意見，就是說另外有案件在進行，資金調度
    不及，要我再等一等，此後包括國揚大地、宏國富邑、淡水
    巧克力、桃園力霸倫敦城一直都是這樣拖延，後來就找不到
    辛○○、庚○○，到了90、91年間我們直接找到國揚大地實
    際建造人，才知道他根本沒有拿庚○○、辛○○幾千萬元的
    訂金，簽立88年5月13日收據之後，庚○○告訴我丙○○那
    裡有一批人願意購買包括國揚大地、宏國富邑、淡水巧克力
    及山海關等房子，所以簽了一份合約書，合約書上記載的「
    各項商業事業體」、「事業體之本金」就是指這些房子及原
    先要當作過戶契稅的120萬元，後來就我投資部分根本沒有
    辦理任何過戶手續，我也沒有拿回任何的錢；我是出120萬
    元作為過戶的契稅，庚○○負責找買主，這120萬元其中20
    萬元是88年1月21日在南京東路5段辛○○原先辦公室那裡交
    由辛○○簽收，庚○○當時也在場，後來房子沒有過戶，庚○○就告訴我說20萬元已經轉到他投資的其他房子，叫我再
    出100萬元作為那些房屋之契稅使用，所以我又於88年5月13
    日在龍江路力霸房屋交100萬元給辛○○簽收，作為那些房
    屋過戶之契稅使用，庚○○也在場等語綦詳（本院94年度易
    緝字第163號卷(二)第148至152頁反面），並有訂金收據3紙在
    卷可考（同上卷第5至7頁）。被告庚○○與辛○○對於前後
    收取甲○○共120萬元一節，亦不否認。
  2.被告庚○○雖辯稱伊與證人甲○○及辛○○有合作關係，合
    作模式為辛○○負責搜尋餘屋，甲○○及己○○負責資金及
    買主購買餘屋後，將盈餘供伊開發經營養生休閒特區，甲○○出資之120萬元係欲購買基隆國揚大地等建案之資金，並
    非詐欺云云，並提出證人甲○○與被告庚○○於88年6月17
    日所簽訂之合約書為證（94年度易緝字第163號卷(二)第64頁
    ）。惟參酌甲○○證稱：我交付120萬元後均無下文，當時
    急著拿回我的120萬元，所以要怎麼跟庚○○合作，我都跟
    他一起合作，但沒有再繼續提出資金，而我所謂「合作」指
    的是我每次去跟庚○○要錢，他就說他那裡有一批人要買房
    子，馬上就可以過戶，可以把錢還給我，叫我去看房子，可
    是我還是拿不到錢，之前的情形就仍然繼續下去，這些原住
    民有提供身分證影本，但庚○○根本沒有拿來辦理過戶使用
    ，而是去辦理一堆原住民信用卡，庚○○說這些都是餘屋，
    他是用6、7折的價錢估回來，銀行可以配合全額貸款，他說
    他全權負責，所以我不知道是哪一家銀行，當時是因為庚○○拿一大把鑰匙，說是各地餘屋的鑰匙，也帶我去看過房子
    ，又說他有人可以辦過戶，所以我才相信他有銷售的權利等
    語（同上卷第152至154頁），足見證人甲○○本係欲購買樹
    林房屋而交付20萬元訂金，然交付後遲無下文，且庚○○等
    人一再對其鼓吹可再出資「合作」，以較低價格購買建商餘
    屋並有原住民可配合貸款、有利可圖，方又投入100萬元資
    金，而因陷於錯誤而為金錢之交付，並與庚○○、案外人丙○○等人簽立所謂共同投資商業事業體之合約書。惟被告庚○○、辛○○對證人甲○○所宣稱之投資條件，以甲○○僅
    出資100萬元（或120萬元）資金即可投資或購買「基隆基金
    一路國揚大地30戶」、「新臺五路宏國富邑22戶」、「淡水
    工地巧克力共64戶」（見88年5月13日訂金收據之記載）等
    大量建案，已與一般房地產投資之情形有異，依被告庚○○
    提出予甲○○之相關文件上「每天新臺幣三億元以上專案作
    業流程」、「新臺幣五億元以上專案作業流程」、「新臺幣
    3100萬元作業流程」之記載（同上卷第30至36頁），更屬虛
    偽誇大；客觀言之，被告庚○○、辛○○所宣稱以原住民人
    頭向銀行貸款、可超額放貸，扣除建築成本可望獲利云云，
    更有利用無資力之人頭欺罔銀行或建設公司之嫌，遑論被告
    庚○○、辛○○就上開建案及房屋根本無銷售權限，否則豈
    有迄今仍未能提出任何取得銷售權之文件或相關貸款資料之
    理？又辛○○供稱係因嗣後發生921大地震，銀行緊縮銀根
    ，合作案才失敗云云，被告庚○○亦辯稱原本已有112戶繳
    交證件欲簽約買屋，然遇921大地震方前功盡棄云云，惟甲○○對此證稱：辛○○所述是因發生地震而投資失敗，並非
    實在，因為依庚○○之前的講法，所有資料都已彙整好，本
    來就應該完成過戶，而921地震是發生在過戶不成之後，如
    果有介紹成功這麼多，他可以獲利還款，何須跑路，辛○○
    在法庭外告訴我，錢是拿去還給庚○○，建商也沒有收到那
    些訂金等語（見同上卷第151頁反面、第154頁反面），參以
    被告庚○○及辛○○自案發迄今未曾將款項返還予甲○○，
    或有何賠償之舉，益徵渠等係以前開各詞為餌，誘使證人甲○○交付20萬元訂金本欲購屋，嗣又對甲○○詐稱有利可圖
    、足堪投資而使其再交付100萬元，作為「合作」、「投資
    」之用。
  3.被告庚○○、辛○○另對被害人丁○○誆稱渠等可協助以較
    便宜售價購買房屋，並於丁○○看屋時告稱：勿隨便與銷售
    人員多談，許多銷售內幕這些人並不清楚等語。嗣見丁○○
    對於臺北市○○區○○街2段168巷2弄35號房屋有興趣，即
    由庚○○對丁○○誆稱：房屋總價為300餘萬元，最好要先
    付訂金100萬元，之後再辦貸款慢慢付云云，而於88年3月10
    日在臺北市○○路力霸房屋仲介公司辦公室內，向丁○○收
    取訂金100萬元，丁○○與力霸房屋公司人員簽立買賣契約
    時，發現總價記載為412萬元時，庚○○又持續對丁○○謊
    稱：伊與賣方很熟，不要在仲介公司橫生枝節，照程序將約
    簽好即可，契約書上之價款日後還會再降，僅先如此簽約而
    已，超過之款項日後會退還云云，而使丁○○同意簽約，嗣
    後丁○○發現買賣總價不含該100萬元方知受騙等情，業據
    證人丁○○於本院證稱：我與庚○○是朋友介紹吃飯認識的
    ，他當是自稱某雜誌社社長，大家都叫他劉社長，當初和庚○○、辛○○吃飯慢慢認識後，他們2人經常打電話給我，
    告訴我那裡有他認識的人蓋的房子，如果要買可以比較便宜
    ，還帶我們到處去看這些房子，後來我有看上一戶位於內湖
    的小套房，被告說可以用6、7折購買，總價是300多萬元，
    庚○○就告訴我最好先付訂金100萬元，之後再辦貸款慢慢
    付，我在龍江路261號力霸房屋店內交付100萬元交給庚○○
    ，他們就簽收據給我，後來有辦過戶，我就每個月付5、6萬
    元的貸款，付了幾個月之後，發現他們計算的價金裡並沒有
    扣除已經付的這100萬元訂金，所以我就跟甲○○反應，甲○○告訴我庚○○他們說以後會再算，此後庚○○又自己來
    向我陸陸續續借了20萬元，我再付了一陣子的貸款，就付不
    下去，我去找庚○○他們，可是找不到人，透過甲○○也找
    不到人，結果甲○○告訴我，他們跑掉了，於是我們就開始
    提告。後來我也去跟力霸辦理解約，因為之前透過被告介紹
    後，除了100萬元訂金是在簽約前直接交給庚○○以外，所
    有房屋購買的程序，包括貸款等都是跟力霸房屋辦理，所以
    後來找不到被告，就是跟力霸房屋辦理解約，當時庚○○他
    們說跟賣房子的人比較熟，而且比較內行，很熟悉房屋的作
    業，所以我才相信他們可以賣房子，他們當時告訴我說他們
    可以介紹買到便宜的房子，叫我們去看，看上之後再告訴他
    們，在力霸房屋簽訂買賣契約時，庚○○還告訴我說契約書
    上寫的價款日後還會再降，只是先簽訂這樣，超過的款項日
    後還會退還給我。看屋過程中都沒有力霸的人員出面和我洽
    談，看房子時被告還叫我們不要跟房屋銷售人員多談，因為
    很多銷售內幕這些人並不清楚，叫我們去看房子就好了，在
    力霸房屋簽訂買賣契約的時候，我有問被告為什麼價金和之
    前講的不一樣，被告說先寫這樣，以後訂金100萬元會再退
    還給我，他們一直強調跟賣方很熟，所以叫我不要在仲介公
    司橫生枝節，照程序把約簽好就可以，我不知道賣方是誰，
    我是用我朋友孫美雪的名字購買的，當時原本講好要貸200
    多萬元，因為要扣掉我之前付的訂金100萬元，但後來好像
    是全額都貸300多萬元，我是付貸款幾個月之後發現他們計
    算的價金沒有扣除這100萬元，後來付不下去，也找不到被
    告，後來就跟力霸辦理解約等語綦詳（本院94年度易緝字第
    163號卷(二)92至95頁），並有辛○○與丁○○於88年3月10日
    所簽立之訂金收據、房屋買賣文件、房地買賣契約書、委辦
    房地貸款契約書（見同上卷第38至47頁）。被告庚○○雖辯
    稱此部分買賣事情係辛○○與丁○○自己談的，伊無參與，
    亦不知丁○○與辛○○簽約之事云云，惟被告庚○○確有與
    辛○○向丁○○陳稱可以便宜價格協助購屋，且係庚○○要
    求須先支付100萬元訂金，丁○○參觀購屋及嗣後簽約時，
    被告更要求丁○○勿輕易衍生枝節等語，已據證人丁○○證
    述明確如前，參以證人丁○○與被告庚○○並無怨隙或其他
    不快，所述前揭被告詐騙各節，自堪採信。被告辯稱全未參
    與云云，核屬卸責之詞，難以採信。
  (三)被害人己○○、戊○○部分：
  1.被告庚○○於88年間自稱華僑日報「劉社長」，具有金融專
    才云云，對己○○及戊○○（原名曹京生）誆稱：伊獲得大
    財團資助，且看好房地產投資事業之遠景，可共創事業及未
    來，惟參與投資者須提供資金云云，而邀請己○○及戊○○
    參與投資，並於同年8月間在臺北市○○○路○段114號2樓庚○○辦公室召開說明會，嗣並安排己○○與戊○○前往東帝
    士集團於基隆地區所興建之「山海關」建案參觀，誆稱渠等
    認識山海關銷售人員，可代為協助與銷售人員商談以優惠價
    格購屋，亦可以投資方式購買後轉手獲利，庚○○並對己○○誆稱俟選定房屋過戶完成後，可由伊出租予老人安養院使
    用，坐收租金及分享安養院經營之獲利，且伊所配合之財團
    經營如醫藥、紡織等多項前景極佳之行業，每投資一單位30
    萬元，於一星期可獲利分紅15 萬元，50天內可收回所投資
    資金云云，己○○、戊○○均信以為真，分別出資投資40萬
    元及50萬元，由己○○於同年8月25日、9月13日在上開庚○○辦公室附近之咖啡廳交付面額各為30萬元之支票3張，共
    計交付90萬元，並先後與庚○○簽立3份合約書，戊○○因
    有出資，故於其中2份合約書上簽名擔任見證人，惟出資後
    均無下文，庚○○、辛○○即避不見面等情，業據被害人己○○於警詢及檢察事務官調查時指訴綦詳（見91年度偵字第
    10495號卷第3至4頁、27至28頁），並有己○○提出之合約
    書3份附卷可參（同偵卷第19至21頁）。被告亦坦承自己○○處收受90萬元之事實（本院94年度易緝字第163號卷第98
    頁反面）。
  2.己○○雖經本院傳喚、拘提而均未到庭，惟被告庚○○詐騙
    金錢之經過，亦可經證人戊○○證稱：當時我在臺灣時報任
    職，某次記者會上庚○○，後來己○○有帶他來我們辦公室
    ，一開始是因為我以前同事己○○說他有去山海關那裡看房
    子，覺得不錯，介紹我去看，並且帶庚○○到報社來找我，
    說被告認識山海關的業務人員，如果透過他，可以買的比較
    便宜，己○○還跟我說在那裡買房子日後轉手可以賺取利潤
    ，我因此而認識被告，日後我有去山海關看房子，也覺得環
    境不錯，我就拿現金50萬元給己○○，說我要投資，請己○○轉交給庚○○，當時是有人安排在長安東路搭巴士集體到
    山海關去看房子，我去的時候，庚○○和己○○也有去，到
    現場是由銷售人員帶我們進去看，庚○○跟我們說他有認識
    房屋的銷售人員，可以買的比較便宜，銷售人員及己○○都
    介紹說可以用比較便宜的價錢，日後賣出就可以賺差價，被
    告說他可以協助去和銷售人員談價錢，他可以談到比銷售人
    員出價更低的價格，等談定之後再告訴我，叫我們不要當場
    去跟銷售人員講價錢。當時己○○本身也在投資，我和己○○平常都有金錢往來，所以請他順便轉交給被告，本來約好
    要去簽約，可是後來己○○沒有跟我聯絡，也沒有消息，己○○有跟我提過他投資買房子的事情，見證人曹京生就是我
    之前的名字，當時己○○有開3張支票各30萬元，交給庚○○去投資，裡面有我的錢，所以叫我當見證人，當時有簽3
    張這樣的合約書，是己○○和庚○○簽好約之後，己○○再
    交給我，因為裡面有我的50萬元，所以己○○請我當見證人
    ，己○○出了40萬元，詳細投資情形是己○○去跟他們談的
    ，我沒有聽過辛○○所稱山海關成功介紹112戶的事情等語
    （本院94年度易緝字第163號卷(二)第96至98頁），而足以明
    瞭。己○○雖未到庭作證陳述，惟其前揭於司法警察及檢察
    事務官前所為陳述，經核均與證人戊○○於本院證述情節相
    吻合，復與合約書所載相符，自具有高度之可信性。又被告
    庚○○與被害人己○○所簽立，並由原名曹京生之證人戊○○擔任見證人之上開合約書內容，係記載「甲方（指庚○○
    ）願接受乙方（指己○○）之委託理財經營房地產事業」、
    「乙方於簽約後50天內可將資金30萬元回收，並於一星期後
    分紅新臺幣15萬元正」等語，然己○○每投資30萬元，被告
    庚○○竟保證可於50天後全數將資本取回，更可於一星期內
    「分紅」15萬元，客觀上顯不可能而有不實，參以證人戊○○亦證稱：「（問：對於該2紙合約書內載明保證回收、分
    紅等語，有何意見？）當初我有跟己○○說這不可能會這樣
    ，但己○○跟我說我的錢在裡面，叫我去見證」、「因為己○○說他有錢要交給庚○○，他們說要去投資什麼事業，所
    以就請他幫我拿過去給庚○○」等語（見本院94年度易緝字
    第163號卷(二)第98頁），足見被害人己○○係因被告庚○○
    鼓吹有高額獲利、信以為真而同意出資40萬元，更拉攏遊說
    證人戊○○出資50萬元加入其中。被告雖供稱向己○○收取
    之90萬元有用以開立共同帳戶作為山海關現場開銷之花費，
    並辯稱己○○與甲○○均係出資投資山海關建案云云，惟被
    告庚○○所持與辛○○、甲○○所投資之該建案係因遭逢92
    1大地震而失敗之辯解，並非可採，已詳述如前，其所提用
    以證明開銷花費之文件又均係其單方製作，均不能作為被告
    有利之證明。
  (四)綜上，被告庚○○與辛○○或以自己與建商熟識可以便宜價
    格出售餘屋為由，或以可以出資購買餘屋之方式投資云云為
    餌，使被害人乙○○、甲○○、丁○○、己○○及戊○○等
    人交付金錢，所犯詐欺取財罪之事證均屬明確，犯行堪以認
    定，應依法論科。
三、查被告行為後，94年2月2日修正公布之中華民國刑法，已於
    95年7月1日施行，關於刑法變更後之新舊法律適用問題，均
    應依修正後刑法第2條第1項：「行為後法律有變更者，適用
    行為時之法律。但行為後之法律有利於行為人者，適用最有
    利於行為人之法律」之規定，依「從舊從輕」原則決定。茲
    就本件所涉及之新舊法比較適用問題析述如下：
  (一)本件刑法第339條第1項之詐欺取財罪，其法定刑得科或併科
    銀元1000元以下罰金，而有罰金刑之規定。而修正後刑法施
    行法增訂第1條之1規定：「中華民國94年1月7日刑法修正施
    行後，刑法分則編所定罰金之貨幣單位為新臺幣。94年1月7
    日刑法修正時，刑法分則編未修正之條文定有罰金者，自94
    年1月7日刑法修正施行後，就其所定數額提高為30倍。但72
    年6月26日至94年1月7日新增或修正之條文，就其所定數額
    提高為3倍」，與罰金罰鍰提高標準條例第1條，因所規定之
    罰金最高額度相同，並無輕重之分，故非刑罰法令之變更，
    尚無刑法第2條第1項比較新舊法之適用，應逕適用裁判時之
    刑法施行法第1條之1。另刑法第33條第8款修正為：「主刑
    之種類如下：五、罰金：新臺幣1,000元以上，以百元計算
    之」，與被告行為時之刑罰法律，即罰金罰鍰提高標準條例
    第1條前段規定之提高倍數10倍及修正前刑法第33條第5款規
    定之罰金最低額1元相比較，新舊法關於上開刑法第339條第
    1項之罪，所得科處罰金之最高額並無不同規定，然新法將
    該罪所得科處之罰金最低額提高為1,000元，因此，比較上
    述修正前、後之刑罰法律，自以被告行為時之刑法第33條第
    5款規定較有利於被告。
  (二)修正前刑法第56條連續犯之規定，於修正後業已刪除，本件
    被告先後數次詐欺取財犯行，其時間緊接，方法相同，觸犯
    構成要件之罪名，依舊法應依連續犯之規定論以一罪，如依
    新法均應予分論併罰，適用新法未較有利於被告，自應適用
    修正刪除前之刑法第56條連續犯規定論處。
  (三)至於刑法第2條第1項所謂法律變更，應指法律適用之實質變
    更，即刑法規範狀態之變更，對行為人方有所謂「有利」及
    「不利」之情形，故若不涉及犯罪構成要件之刑罰加重或減
    輕事由，自應逕適用裁判時之現行法律，而無依刑法第2條
    第1項為新舊法比較適用之必要。刑法第28條共犯之規定，
    於修正前規定為：「二人以上共同實施犯罪之行為者，皆為
    正犯」，修正施行後之規定為：「二人以上共同實行犯罪之
    行為者，皆為正犯」，其條文之修正係屬法理之明文化，對
    被告而言並無有利或不利之情形，自無所謂法律變更而須比
    較適用新舊法之問題，應逕予適用裁判時即修正後之刑法第
    28條規定論處。
四、核被告所為，係犯刑法第339條第1項之詐欺取財罪。被告庚○○與辛○○就被害人乙○○、甲○○、丁○○部分，有犯
    意聯絡及行為分擔，為共同正犯。被告對乙○○等人先後數
    次詐騙行為，其時間緊接，方法相同，觸犯構成要件相同之
    罪名，顯係基於概括犯意而為，應依修正前刑法第56條連續
    犯規定論以一罪，並依法加重其刑。公訴人雖僅就告訴人乙○○遭詐騙部分起訴，惟本件被害人甲○○、丁○○、戊○○、己○○同遭被告詐騙之事實，與起訴事實間具有修正刪
    除前刑法連續犯之裁判上一罪關係，而為起訴效力所及（己○○部分業經檢察官移送併案審理），本院自得予以審理。
    爰審酌被告庚○○與辛○○共同或獨自對他人行騙之犯罪動
    機、目的、手段，被害人人數多達5人，詐取之金額共達3百
    餘萬元，及其與共犯辛○○彼此之角色及涉案獲利程度，暨
    犯後否認犯罪、態度不佳等一切情狀，量處如主文所示之刑
    。再者，本件被告犯罪時間在96年4月24日以前，合於中華
    民國96年罪犯減刑條例之減刑條件，爰依該條例第2條第1項
    第3款規定，減其刑期2分之1。
據上論斷，應依刑事訴訟法第299條第1項前段，刑法第2條第1項
前段、第28條、第339條第1項，修正前刑法第56條，刑法施行法
第1條之1，中華民國96年罪犯減刑條例第2條第1項第3款、第7條
，判決如主文。
本案經檢察官陳清茂到庭執行職務
中    華    民    國    97    年    1     月    11    日
                  刑事第十一庭  審判長法  官  劉方慈
                                      法  官  江俊彥
                                      法  官  林庚棟
以上正本證明與原本無異。
如不服本判決，應於判決送達後10日內，向本院提出上訴狀；上
訴書狀應敘述具體理由，未敘述上訴理由者，應於上訴期間屆滿
後20日內補提理由書於本院。
                                      書記官  呂欣穎
中    華    民    國    97    年    2     月    5     日
附錄本案論罪科刑法條全文：
中華民國刑法第339條：
意圖為自己或第三人不法之所有，以詐術使人將本人或第三人之
物交付者，處5年以下有期徒刑、拘役或科或併科1,000元以下罰
金。
以前項方法得財產上不法之利益或使第三人得之者，亦同。
前二項之未遂犯罰之。


司法院資訊處製作；財團法人民間司法改革基金會備份。
